【裁判字號】    89,簡上,171
【裁判日期】    890706
【裁判案由】    給付會款
【裁判全文】
臺灣高雄地方法院民事判決  八十九年度簡上字第一七一號
    上  訴  人  吳侑蓉
                (即吳珍色)
    被上訴人    乙○○
                             (另案在台灣高雄監獄高雄分監執行中)
    訴訟代理人  甲○○      住.
右當事人間請求給付會款事件，上訴人對於中華民國八十九年二月十一日本院岡山簡
易庭八十七年度岡簡字第三四四號第一審判決提起上訴，本院判決如左：
    主  文
原判決命上訴人給付被上訴人新台幣肆拾參萬柒仟玖佰元部分，及該部分假執行之宣
告，暨訴訟費用負擔之裁判均廢棄。
右廢棄部分，被上訴人在第一審簡易之訴駁回。
第一審(除確定部分外)、及第二審訴訟費用由被上訴人負擔。
    事  實
甲、上訴人方面：
一、聲明：求為判決如主文所示。
二、陳述：除與原審判決書所載者相同茲予引用外，補稱：上訴人  (原名吳珍色)並
    未參加被上訴人自任會首、邀集會期自八十六年六月十五日起至九十年二月十五
    日止、每會每月新台幣  (下同)一萬元，於每月十五日開標、共五十二會之民間
    互助會  (下稱本件互助會)，而係上訴人之姐吳清燕未經上訴人之同意，擅自以
    上訴人之名義參加，上訴人未曾參與本件互助會之投標，被上訴人亦未將標得之
    會款交予上訴人，上訴人非本件互助會之會員，自不負給付會款之責。
三、證據：援用原審之立證方法，另聲請傳訊證人吳清燕。
乙、被上訴人方面：
一、聲明：求為判決：
(一)上訴駁回。
(二)第一、二審訴訟費用由上訴人負擔。
二、陳述：除與原審判決書所載者相同茲予引用外，補稱：上訴人與訴外人吳清燕為
    同胞姐妹，上訴人邀同訴外人吳清燕參加本件互助會，訴外人吳清燕表示其欲以
    本人名義及上訴人名義參加二會，被上訴人依民間習慣逕依訴外人吳清燕之要求
    ，在會單上記載上訴人及訴外人吳清燕各參加一會，在本件互助會進行中，雖由
    訴外人吳清燕繳納會款及參與投標，訴外人吳清燕標得本件互助會後，由被上訴
    人決定以上訴人名義參加之互助會得標，並交付得標會款予訴外人吳清燕，但會
    單上既記載上訴人為會員之一，上訴人自應負給付會款之責，上訴人應於給付被
    上訴人會款後，另再向訴外人吳清燕求償為是。
三、證據：援用原審之立證方法。
    理  由
一、本件被上訴人起訴主張：被上訴人邀同上訴人之姐訴外人吳清燕參加本件互助會
    ，訴外人吳清燕表示其欲以本人名義及上訴人名義參加二會，被上訴人乃依民間
    習慣，逕依訴外人吳清燕之上開陳述，在會單上記載上訴人及訴外人吳清燕各參
    加一會，嗣於本件互助會進行中雖由訴外人吳清燕繳納會款及參與投標，訴外人
    吳清燕於八十六年八月十五日以一萬五千一百元之標金得標後，由被上訴人逕行
    決定以上訴人名義參加之互助會得標，並交付得標會款予訴外人吳清燕，惟訴外
    人吳清燕自八十七年一月十五日起即未繳納死會會款，本件互助會單上既記載上
    訴人為會員，上訴人自應負給付會款之責，爰依據合會契約之法律關係，提起本
    訴(被上訴人訴請上訴人給付六十六萬四千四百元，其中超過四十三萬七千九百
    元部分，原審為被上訴人敗訴判決，未據被上訴人聲明不服，已告確定)。
二、上訴人則以：上訴人並未參加被上訴人自任會首邀集之本件互助會，而係上訴人
    之姐吳清燕未經上訴人之同意，擅自以上訴人之名義參加，上訴人既未曾參與本
    件互助會之投標，被上訴人亦未將標得之會款交予上訴人，自不負給付會款之責
    等語，資為抗辯。
三、經查：被上訴人主張其自任會首，邀集會期自八十六年六月十五日起至九十年二
    月十五日止、每會每月一萬元，於每月十五日開標、共五十二會之民間互助會 (
    即本件互助會) ，以訴外人吳清燕及上訴人之名義各參加一會，嗣於八十六年八
    月十五日訴外人吳清燕以最高標金得標，被上訴人將得標會款交予訴外人吳清燕
    ，惟訴外人吳清燕自八十七年一月十五日起即未給付死會會款等情，為上訴人所
    不爭執，且有互助會單一紙附卷可參，堪信為真實。至被上訴人主張上訴人為本
    件互助會會員一節，則為上訴人所否認，並以前開情詞置辯，茲本件所應審究者
    為上訴人是否為本件互助會員，茲將本院之判斷意見說明如下：
(一)按現行民法第十九節之一關於合會之規定，自八十九年五月五日施行，故於八十
    九年五月五日以後成立之合會契約始有適用，而本件互助會契約係於八十九年五
    月四日以前所成立，自無現行民法第十九節之一合會之適用，合先敘明。現行民
    法第十九節之一合會施行前，民法債編各種之債未有關於合會之規定，而依台灣
    省民間合會習慣，合會係會首與會員間所訂立之契約，合會定期開標，以標金 (
    即所謂會息) 最高者為得標，會員得標時應付出標金，最高法院六十三年台上字
    第一一五九號判例可資參照。又當事人互相表示意思一致者，無論其為明示或默
    示，契約即為成立，民法第一百五十三條第一項定有明文。而當事人間契約之成
    立，依法係以兩造意思合致為要件，至於列名中之人是否到場或簽押，均與契約
    成立之要件無關，最高法院十八年上字第一五七號判例足資參考。
(二)被上訴人於本院審理中到庭陳明：我是本件互助會會首，邀集訴外人吳清燕參加
    ，訴外人吳清燕參加二會，並表示其中一會以訴外人吳清燕之名義參加，另一會
    則以吳清燕之妹即上訴人  (原名吳珍色)之名義參加，我依據訴外人吳清燕之意
    思，將訴外人吳清燕及上訴人均列為會員填寫在會單上，但我沒有詢問上訴人有
    無參加本件互助會，本件互助會進行中均由訴外人吳清燕打電話來參與投標，我
    均向訴外人吳清燕收取會款，訴外人吳清燕於八十六年十一月間以最高標金得標
    後，由我自行決定以上訴人名義得標等語明確，核與證人吳清燕到庭證稱：我參
    本件互助會二會，參加之時已告訴會首即被上訴人我需要用錢，可能會連續標取
    會款，被上訴人表示若以同一名義參加，則不能連續得標，所以以我自己名義參
    加一會外，另未經上訴人之同意，以上訴人之名義參加一會等語相符，足認以上
    訴人名義為會員與被上訴人訂立本件互助會契約者係訴外人吳清燕，被上訴人僅
    依據訴外人吳清燕之片面陳述，自行在互助會單上將上訴人列為會員之一，惟上
    訴人並未同意或授權訴外人吳清燕與被上訴人成立本件互助會契約之情，堪以認
    定。故而被上訴人自行將上訴人列為本件互助會員之一，惟上訴人與被上訴人間
    就本件互助會契約之成立既未意思合致，揆諸首開說明，兩造間之互助會契約自
    始不成立，上訴人自不負給付會款之責。
四、綜上所述，上訴人抗辯其非本件互助會會員，不應負給付會款之責，自屬可信，
    被上訴人主張互助會單已將上訴人列為會員之一，上訴人即應負給付會款之責，
    為不足採。從而，被上訴人本於互助會契約之法律關係，請求上訴人給付會款四
    十三萬七千九百元 (被上訴人訴請上訴人給付六十六萬四千四百元，其中超過四
    十三萬七千九百元部分，原審為被上訴人敗訴判決，未據被上訴人聲明不服，已
    告確定) ，為無理由，不應准許，原審就此部分判命上訴人給付，並依職權為假
    執行之宣告，尚有未洽，上訴意旨指摘原判決此部分不當，求予廢棄改判，為有
    理由，爰由本院將原判此部分予以廢棄，如主文第二項所示。
五、據上論結，本件上訴為有理由，依民事訴訟法第四百三十六條之一第三項、第四
    百五十條、第七十八條，判決如主文。
中      華      民      國    八十九    年      七      月        六    日
                              臺灣高雄地方法院民事第二庭
~B審判長法官  張桂美
~B法      官  楊國祥
~B法      官  汪怡君
右為正本係照原本作成。
本判決不得上訴。
中      華      民      國    八十九    年      七      月        六    日
~B法院書記官  楊銘仁


司法院資訊處製作；財團法人民間司法改革基金會備份。
